---
title: "Práctica 4: Regresión"
author: "Aritz Adin"
date: "2024-11-11"
date-format: "DD/MM/YYYY"
format:
  html:
    toc: true
---

```{r setup, include=FALSE}
knitr::opts_chunk$set(echo = TRUE)  
```

# 1. Regresión

## 1.1. Emplea el fichero `bloodpress1.txt` para ajustar un modelo de regresión lineal que permita estimar la presión sistólica en hombres según la edad.

```{r}
datos <- read.table("bloodpres1.txt", header=TRUE)
head(datos)
```

- **Seleccionamos los hombres, representamos un diagrama de dispersión y ajustamos un modelo de regresión lineal con la función `lm()`**

```{r, include=TRUE}
pos <- which(datos$sex=="M")
datos.male <- datos[pos,]

## Diagrama de dispersión ##
plot(datos.male$age, datos.male$sbp)

## Covarianza y correlación ##
cov(datos.male$age, datos.male$sbp)
cor(datos.male$age, datos.male$sbp)

## Modelo de regresión lineal ##
model.male <- lm(sbp~age, data=datos.male)
```
- **Proporciona una interpretación para los coeficientes**
```{r, include=TRUE}
summary(model.male)
```
* $\beta_0=110.0385$ mmHg: Valor esperado para un hombre de 0 años de edad (en este ejemplo, no tiene sentido)

* $\beta_1=0.9614$: Por cada año que aumenta la edad de un hombre, se espera que la presión sistólica aumente en 0.9614 mmHg.


- **Representa gráficamente la línea ajustada**

```{r, include=TRUE}
plot(datos.male$age, datos.male$sbp)
abline(model.male, col="red", lwd=2)
```

- **Verifica que se cumplen las hipótesis del modelo**

```{r, include=TRUE}
library(PASWR2)
checking.plots(model.male)

res <- rstandard(model.male)
shapiro.test(res)
```

*Aunque no se verifica la hipótesis de normalidad de los residuos (p-valor$<0.05$), pero seguiremos con el ejercicio.*

- **Obtén la predicción para cinco hombres de 20, 29, 46, 58 y 65 años de edad**
```{r, include=TRUE}
newdata <- data.frame(age=c(20,29,46,58,65))

predictions <- predict(model.male, newdata, interval="prediction")
predictions
```

## 1.2. Emplea el fichero `bloodpress1.txt` para ajustar un modelo de regresión lineal que permita estimar la presión sistólica en mujeres según la edad.

- **Seleccionamos los hombres, representamos un diagrama de dispersión y ajustamos un modelo de regresión lineal con la función `lm()`**

```{r, include=TRUE}
pos <- which(datos$sex=="F")
datos.female <- datos[pos,]

## Diagrama de dispersión ##
plot(datos.female$age, datos.female$sbp)

## Covarianza y correlación ##
cov(datos.female$age, datos.female$sbp)
cor(datos.female$age, datos.female$sbp)

## Modelo de regresión lineal ##
model.female <- lm(sbp~age, data=datos.female)
```

- **Proporciona una interpretación para los coeficientes**
```{r, include=TRUE}
summary(model.female)
```
* $\beta_0=97.0771$ mmHg: Valor esperado para una mujer de 0 años de edad (en este ejemplo, no tiene sentido)

* $\beta_1=0.9493$: Por cada año que aumenta la edad de una mujer, se espera que la presión sistólica aumente en 0.9493 mmHg.


- **Representa gráficamente la línea ajustada**

```{r, include=TRUE}
plot(datos.female$age, datos.female$sbp)
abline(model.female, col="red", lwd=2)
```

- **Verifica que se cumplen las hipótesis del modelo**

```{r, include=TRUE}
library(PASWR2)
checking.plots(model.female)

res <- rstandard(model.female)
shapiro.test(res)
```

- **Obtén la predicción para cinco mujeres de 23, 26, 32, 55 y 62 años de edad**
```{r, include=TRUE}
newdata <- data.frame(age=c(23,26,32,55,62))

predictions <- predict(model.female, newdata, interval="prediction")
predictions
```

# 2. Para entregar

## 2.1. Con el fichero `HSWRESTER` de la librería PASWR2, ajusta un modelo de regresión para predecir la cantidad de grasa (`tanfat`). Selecciona las variables `age`, `ht`, `wt`, `triceps` y `subscap` que mejor sirvan para predecir los valores de `tanfat`.

- Selecciona las variables eliminado secuencialmente aquellas que no son estadísticamente significativas.

- Utiliza también la función `stepAIC()` de la librería MASS para seleccionar las variables.

- Interpreta los coeficientes del modelo.

- Predice el valor de `tanfat` para un individuo con valores de la variable `abs` de 20 y 25 respectivamente.
